臺灣板橋地方法院民事判決　　　　　　　 100年度國字第17號
原　　　告　郭芷伶
法定代理人　王杏元
　　　　　　郭賢隆
被　　　告　新北市三和國民中學
法定代理人　張錫勳
訴訟代理人　吳錫欽律師
上列當事人間國家賠償等事件，本院於民國100年11月3日言詞辯
論終結，判決如下：
    主  文
原告之訴駁回。
訴訟費用由原告負擔。
    事實及理由
一、程序方面：
  (一)按「依本法請求損害賠償時，應先以書面向賠償義務機關請
    求之。」、「賠償義務機關拒絕賠償，或自提出請求之日起
    逾三十日不開始協議，或自開始協議之日起逾六十日協議不
    成立時，請求權人得提起損害賠償之訴。」，國家賠償法第
    10條第1項及第11條第1項前段定有明文。查原告以被告新北
    市三和國民中學應負國家賠償責任，而於民國100年5月3日
    先以書面向被告請求之，被告迄今未為協議等情，有原告所
    提之國家賠償請求書及電話查詢登記表（見本院卷第10至15
    頁、第92頁），是原告提起本件訴訟，顯已踐行上開法定先
    行程序，核無不合。
  (二)按「原告於判決確定前，得撤回訴之全部或一部。但被告已
    為本案之言詞辯論者，應得其同意。訴之撤回應以書狀為之
    。但於期日，得以言詞向法院或受命法官為之。以言詞所為
    訴之撤回，應記載於筆錄，如他造不在場，應將筆錄送達。
    訴之撤回，被告於期日到場，未為同意與否之表示者，自該
    期日起；其未於期日到場或係以書狀撤回者，自前項筆錄或
    撤回書狀送達之日起，十日內未提出異議者，視為同意撤回
    。」，民事訴訟法第262條定有明文。查原告於起訴後，撤
    回訴之聲明第2項「以中國時報A4版面第一版刊登道歉啟事
    。」，並撤回對被告盧敏玉、曹念儒之起訴，核無不合，應
    予准許。
二、原告主張：
  (一)原告郭芷伶於97學年度，就讀新北市三和國民中學音樂資優
    班，該班有二位導師，一位負責國中課程的學科導師曹念儒
    ，一位負責音樂專業領域的術科導師盧敏玉，在音樂專業領
    域中有一項「音樂聽寫訓練」，由『音樂班家長付費』特聘
    四位專業的音樂老師教授。97年10月27日當天進行聽寫段考
    ，全校音樂班三個年級共有90位學生，每個人都隔開一個座
    位，左右都沒有同學，四位聽寫老師及三位三個年級的術科
    導師，共有七位專業老師在考場，利用一堂課的時間考試，
    考完後收回考卷，下一堂課發下由90位學生隨機批改別人的
    考卷，老師告訴大家改完考卷後，要拿給本人看一下再交到
    老師那裡，訴外人王添佑拿了考卷丟給原告，原告發現沒有
    總分，隨即呼叫王添佑，因現場吵雜沒聽到，王添佑逕自離
    開了考場，當時老師又再催促考卷快交，原告在匆忙中算了
    64.5分，就將考卷交給老師。97年10月30日下午，原告被曹
    念儒在音樂班辦公室裡，當著眾多音樂班老師的面前用非常
    兇悍的態度和口語罵原告，並且只要原告承認篡改成績一事
    ，不要辯解，原告要向其說明，卻遭受更多曹念儒老師的辱
    罵跟斥責，盧敏玉也在場。原告父母於97年10月30日傍晚5
    點多，接到曹念儒打來的電話說：「原告聽寫段考作弊，依
    校規處罰要記大過一支。」接著說：「每天都有很多同學在
    聯絡簿裡寫芷伶竄改『聽寫』成績，我必須給他們一個交代
    。」又說道：「盧敏玉老師都已經查清楚，篡改成績屬實，
    我問過她，但是她就是不承認，我們還是要依校規處罰，要
    記大過一支。因為是『段考』所以是記大過一支，並要求原
    告寫懲處單交付予她。」。原告之母問老師說：「考卷有無
    塗改？答案有無塗改？考卷有任何塗改痕跡嗎？」老師回答
    說：「都沒有塗改。」，原告之母告訴老師：「考卷都沒有
    塗改，為什麼會作弊呢？等原告回來，我再詳細問清楚。」
    ，曹念儒非常篤定的對原告之母說道：「盧敏玉老師都已經
    查清楚，篡改成績屬實，但是她就是不承認，妳怎麼問她？
    她都不會承認。」，原告母親11月2日到學校，盧敏玉不在
    現場，曹念儒拿著考卷，原告之母當面問王添佑說：「這張
    考卷都是你批改的是嗎？」王添佑回答：「是啊！」又問：
    「這每個細項的扣分都是你扣的對不對？」王添佑：「對啊
    ！」那我們來看看你扣了幾分，當著曹念儒老師的面前，一
    起將每個細項加總後，原告不但沒有多寫分數，依王添佑批
    改的扣分加總是（－34分），總分應為66分，翌日11月3日
    上午盧敏玉打電話來說道：「藍筆是我寫的，因為我把考卷
    內容重新再改一次，發現有改錯，所以註記在上面。」，盧
    敏玉已用藍筆將內容重新改過，發現裡面王添佑有改錯，又
    加扣了部分分數，以致分數有出入。
  (二)學校、老師、同學應注意、能注意卻未注意犯以下幾點過失
    ：
  1.學校的行政疏失：如此複雜的段考考卷內容，如何能讓學生
    彼此交換批改，改得十分紊亂，批改考卷的現場一片混亂，
    批改的考卷未完成，何以讓學生離開現場，如此怠忽職守的
    制度，竟能行之已久，是學校嚴重疏失。
  2.曹念儒告知盧敏玉，請她查明事實真相，但盧敏玉從事發到
    確定要記過處分，沒有找原告詢問、瞭解，便草率的斷定原
    告作弊屬實，並且告訴學導曹念儒老師說：「原告篡改成績
    屬實。」，要將原告處以記大過一支。盧敏玉怠忽職守，處
    理不當、管教失當，詆毀原告名譽，更直接告訴曹念儒等於
    直接散佈作弊屬實之言論，詆毀原告名譽。
  3.盧敏玉用藍筆將考卷內容重新改過，發現裡面有改錯，又扣
    了分數，以致分數有出入，卻『將此疏失要原告承擔』，並
    且因此認定「原告篡改成績屬實」，盧敏玉未找原告了解事
    實，便以自己主觀的想法跟做法，敷衍、草率的認定原告篡
    改成績屬實，要予以記過處分。原告並沒有塗改答案或分數
    ，完全沒有作弊的不當行為，同學謠傳指控原告考試作弊時
    ，這集體詆毀名譽的言語霸凌，加上盧敏玉老師敷衍不察，
    竟積非成是、眾口鑠金的被說為事實，老師成為集體霸凌的
    證實者、幫凶。
  4.曹念儒不察，公然侮辱，毀其名譽。曹念儒只憑盧敏玉單面
    的說詞，未再詳加瞭解，對於一個才11足歲，甫進入國中就
    讀的孩子，在音樂班辦公室公然辱罵，並且說原告段考作弊
    屬實，曹老師劈頭就大罵，還拿考卷丟原告的臉，立即又說
    ：「妳不要強辯！只要承認作弊…妳還不承認，還想狡辯！
    做賤自己…。」，整個音樂班三個年級都謠傳原告竄改成績
    ，段考作弊，如此沉痛的集體毀謗、損害名譽的打擊，重創
    原告的身心。
  5.老師們假藉教師法給與輔導、管教之名，行戕害學生身心、
    精神之實。學生在校應受老師之適當管教，每個學生都是老
    師保護的對象，但老師的行為是否適當？是否公平？是否合
    理？既是為人師表，就有是非判斷、思考邏輯、合宜的行為
    ，畢竟是成人，然而事與願違，老師們放縱學生恣意妄為，
    甚至毫無忌憚的傷害同學，整個事件就是未審先判，老師聽
    信指名道姓指控原告作弊的同學，沒有求證的『聽說』，卻
    完全沒有給原告一點點說話的機會，也因為草率的處理以致
    發生本件損害，音樂班三個年級都謠傳原告竄改成績，段考
    作弊，這如同師生集體言語霸凌、公然侮辱、毀謗。
  (三)同學沒有親眼目睹，只憑『聽說』，在家庭聯絡簿中指名道
    姓誣賴、指控原告考試作弊，甚至把原告的書包拉鍊打開丟
    撒在地上，書本散落一地，並且將其踩髒，向學校反應卻查
    不出結果而不了了之。同學們更加毫無忌憚的為所欲為，只
    要我不承認！查不出結果，就會不了了之，於是趁原告去上
    音樂個別課不在座位時，從書包裡偷取作業本，並加以藏匿
    ，讓原告無法如期繳交，因而會被記警告，而且是連續處罰
    ，如此居心叵測，只為了陷害原告，學校、老師處理、管教
    不當，真是令人痛心疾首，這是什麼樣的教育？原告長期處
    於集體霸凌，幾近崩潰而轉學，不實流言更謠傳至新學校。
  (四)盧敏玉及曹念儒故意及過失損害原告權利。盧敏玉為三和國
    中音樂班召集人兼原告之術科導師，因其怠忽職責，以致考
    試當天有七位老師在現場，卻任由學生胡亂批改段考考卷內
    容，原告的考卷是由學生王天佑所批改，盧敏玉明知王天佑
    批改考卷內容有錯誤，卻故意將批改錯誤的責任推給原告，
    並將王天佑同學批改錯誤的疏失要原告承認自己「作弊屬實
    」，還將「作弊屬實」的訊息告訴曹念儒，而曹念儒亦明知
    考卷是王天佑所批改，並有簽名負責，也看見考卷有藍筆再
    批改因而重新扣分，致使考卷總分有出入，就應再詳加調查
    ，然而令人痛心的是曹念儒明知錯不在原告，卻還強行逼迫
    原告承認作弊，並在音樂班辦公室，眾多老師及學生面前，
    咆哮辱罵，指控原告作弊屬實，處以記大過乙支，用不堪的
    言語辱罵原告，將考卷丟擲在原告的臉上，不管原告淚流滿
    面，驚恐萬分，也不讓原告有一句辯解的機會，『原告不禁
    要問：考卷內容是王天佑批改的，批改錯誤造成分數有些落
    差，與原告有何相干，卻要原告承認作弊，予以記大過一支
    處分，豈有此理！天理何在？』，盧敏玉及曹念儒與原告之
    損害有其絕對因果關係。
  (五)事發當時97年10月27日，原告於99年10月12日向鈞院提起侵
    權損害賠償之訴，原告認為本件是一般侵權的損害賠償，於
    100年3月間遭鈞院駁回，其因是盧敏玉、曹念儒均為「公務
    人員」，於執行公權力時致生損害，不得以一般侵權行為論
    之，而應依國家賠償法請求國賠，此時原告才知本件為國賠
    案件，並應依國家賠償法請求國賠。原告於100年3月4日，
    才知本件應依國家賠償法請求國賠，原告於100年5月3日提
    出並未逾二年，且自損害發生時起，亦未逾五年。故無逾時
    效。爰依國家賠償法第2條規定提起本訴等語。併為聲明：
    被告應賠償原告20萬元，並自起訴狀繕本送達之翌日起至清
    償日止，按年息百分之五計算之利息。
三、被告則以：
  (一)學校於97年10月27日當天舉行音樂聽寫測驗，原告試卷由王
    天佑批改，原告嫌王天佑批改速度太慢，未告知老師及未經
    老師同意下，逕行取回自己試卷批改成績64.5分。有學生發
    現後，向學科導師被告曹念儒反應，曹念儒即告知盧敏玉應
    查證。盧敏玉查閱試卷後發現，成績應僅有59分，而非原告
    所批改之64.5分，分數計算確有出入。為求慎重起見，盧敏
    玉又請其他音樂老師複核，確認試卷之成績應為59.5分。盧
    敏玉將上情回報學科導師曹念儒知悉，基於輔導管教學生之
    義務，乃請原告到辦公室查問為何自己批改試卷？為何成績
    有出入？原告於當場承認自行取回試卷，計算成績並將分數
    書寫在試卷上。原告同班同學懷疑原告有作弊之嫌，盧敏玉
    及曹念儒自有查明及輔導之義務，此乃係輔導管教學生必要
    之作為，盧敏玉否認有「原告竄改成績屬實」之言詞，盧敏
    玉無對原告故意不法侵害名譽之行為，業經  鈞院99年度訴
    字第2474號判決確定。另曹念儒亦否認有公然辱罵妨害原告
    名譽之不法行為。身為教師之被告，依教師法規定，本有輔
    導管教學生之義務，而原告未經老師許可，逕行取回自己之
    試卷，並在其上書寫成績，該行為確已違反學生應有之作為
    及自律，嚴重影響教育活動之正常進行。為導正學生之錯誤
    行為，施以必要之告誡及糾正，乃係依法之適當行為，自非
    係對原告之名譽有不法之侵害甚明。盧敏玉、曹念儒二人均
    否認有侮辱原告名譽之言語及行為。
  (二)原告國家賠償已罹於時效，被告依法主張時效抗辯，拒絕賠
    償給付：原告主張曹念儒及盧敏玉老師於97年10月27-30日
    期間係有故意、過失不法侵害原告名譽之行為云云。惟被告
    已否認之。退萬步言，縱認原告主張屬實，惟依國家賠償法
    第8條及民法第197條第1項規定，原告自陳事發當時為97年1
    0月27日，於當時即已知悉曹念儒、盧敏玉涉嫌侵害原告名
    譽之原因事實，而盧敏玉、曹念儒係被告三和國中之教師，
    具有國家賠償法公務員資格，當為原告所知悉，故本件時效
    期間應自97年10月27日起算，至99年10月27日即已逾二年之
    期間，原告請求權已罹於時效消滅至明。期間原告雖曾以盧
    敏玉為對象提起侵權行為損害賠償訴訟，惟並非對三和國中
    為之，其效力自不及於三和國中。又國家賠償請求權時效，
    要不因原告不知賠償義務機關或不知請求之法律依據而受影
    響，蓋依國家賠償法第6條之規定「國家損害賠償，本法及
    民法以外其他法律有特別規定者，適用其他法律。」，而由
    原告主張之侵權賠償請求權以觀，是否生時效中斷之法律效
    果端以民法之規定為斷，惟民法第129條並無「不知賠償義
    務機關或不知請求之法律依據」得為時效中斷之理由，且國
    家賠償法第8條明定：「賠償請求權，自請求權人知有損害
    時起，因二年間不行使」，原告既已逾二年期間，其請求權
    時效自歸於消滅。
  (三)另案99訴2474號，有就盧敏玉作駁回確定的判決。故意侵權
    行為部分應受確定判決效力所及等語，資為抗辯。併為答辯
    聲明：原告之訴駁回。
四、兩造不爭執之事實（堪信為真）：
  (一)原告就讀被告學校新北市立三和國民中學音樂班，97學年度
    之學科導師為曹念儒，術科導師為盧敏玉（見本院卷第49頁
    ）。
  (二)原告於97年10月27日參加被告學校所舉辦音樂視唱聽寫考試
    ，原告於自己的考卷上載明總分「64.5」。有同學向曹念儒
    反應，曹念儒請盧敏玉查證，盧敏玉查閱考卷後發現總分應
    僅有59分，盧敏玉將上情回報曹念儒，曹念儒於97年10月30
    日下午在音樂班辦公室查問原告為何自己批改考卷？為何總
    分有出入（見本院卷第16頁之考卷）？
  (三)97年11月2日下午，原告母親有至學校與學科導師曹念儒老
    師，及批改考卷之王姓同學當面釐清，後來學校並未將原告
    記過（見本院卷第58頁反面之民事判決）。
  (四)原告曾於99年10月12日對盧敏玉提起侵權行為損害賠償訴訟
    ，經本院於100年3月4日以99年度訴字第2474號判決原告敗
    訴確定（見本院卷第53至58頁之民事判決）。
五、兩造爭執要點為：(一)本件原告之國家賠償請求權是否已罹於
    時效？(二)原告依國家賠償法第2條規定請求有無理由？茲就
    兩造爭點及本院得心證理由分述如下：
  (一)按賠償請求權，自請求權人知有損害時起，因2年間不行使
    而消滅，自損害發生時起，逾5年者亦同，國家賠償法第8條
    第1項定有明文。又國家賠償法施行細則第3條之1規定，該
    法第8條第1項所稱知有損害，須知有損害事實及國家賠償責
    任之原因事實。換言之，請求權人不僅須知自己受有損害，
    而且須知其受損害，係由於公務員執行職務行使公權力時之
    故意或過失不法行為所致。因此，請求權人僅知其受有損害
    ，而不知其損害係肇因於公務員之不法行為者，則與所謂「
    知有損害」之要件不符，兩年之消滅時效，即無從開始起算
    。次按國家損害賠償，除依本法規定外，適用民法規定，國
    家賠償法第5條亦定有明文。又民法第197條第1項規定：「
    因侵權行為所生之損害賠償請求權，自請求權人知有損害及
    賠償義務人時起，二年間不行使而消滅」。所謂知有損害及
    賠償義務人之知，係指明知而言。如當事人間就知之時間有
    所爭執，應由賠償義務人就請求權人知悉在前之事實，負舉
    證責任（最高法院72年臺上字第1428號判例意旨參照）。查
    原告曾於99年10月12日對盧敏玉提起侵權行為損害賠償訴訟
    ，經本院於100年3月4日以99年度訴字第2474號判決原告敗
    訴確定，其中理由載明：被告盧敏玉任教於公立學校三和國
    中，擔任該校音樂班之術科導師，為依法令從事於公務之人
    員，其因執行職務所涉侵權責任，應適用民法第186條規定
    ，而無適用一般侵權行為規定之餘地。又原告主張被告過失
    不法侵害原告名譽權部分，縱屬實在，依前開說明，亦僅得
    依國家賠償法規定向賠償義務機關請求賠償，而無依民法第
    186條規定向原告請求損害賠償之餘地。故其依民法第184條
    、第195條規定對被告提起本件訴訟，並無理由（法院辦理
    國家賠償事件應行注意事項第七項參照）等語。嗣原告於10
    0年5月3日始以書面向被告請求賠償，被告未為協議，而經
    原告對被告提起本件訴訟等情，為兩造所不爭執，並有上列
    民事判決附卷可稽（見本院卷第53至58頁），應信為真。足
    見原告係因認本件係一般侵權的損害賠償，而提起上列侵權
    損害賠償之訴（即本院99年度訴字第2474號），於100年3月
    間遭本院駁回，始知本件為國賠案件，原告之前於97年10月
    27日事發當時既不知其損害係肇因於公務員之不法行為，則
    與所謂「知有損害」之要件不符，2年之消滅時效，即無從
    開始起算，依上列說明，本件原告之國家賠償請求權之消滅
    時效，應自原告主張知悉本件為國賠案件之100年3月4日起
    算，原告於100年5月3日以書面向被告請求賠償，並依法於
    100年7月22日起訴，並未逾2年之請求權時效。此外，被告
    亦未就原告之前於97年10月27日事發當時即知其損害係肇因
    於公務員之不法行為等情舉證以實其說。是被告辯稱：本件
    原告請求權已罹於時效，故為消滅時效之抗辯，進而拒絕給
    付等語，即屬無據，洵不可採。
  (二)按「除別有規定外，確定之終局判決就經裁判之訴訟標的，
    有既判力。」，民事訴訟法第400條1項定有明文。又訴訟法
    上所謂一事不再理之原則，乃指同一事件已有確定之終局判
    決者而言。其所謂同一事件，必同一當事人就同一法律關係
    而為同一之請求，若此三者有一不同，即不得謂為同一事件
    ，自不受確定判決之拘束（最高法院19年上字第278號判例
    意旨參照）。經查，依前案即本院99年度訴字第2474號確定
    判決（見本院卷第53至58頁）所示，原告起訴主張被告盧敏
    玉上列過失侵害原告名譽權部分，係依民法第184條、第195
    條規定對被告盧敏玉請求賠償20萬元本息，原審以被告盧敏
    玉任教於公立學校三和國中，擔任該校音樂班之術科導師，
    為依法令從事於公務之人員，依前開說明，其因執行職務所
    涉侵權責任，應適用民法第186條之規定，而無適用一般侵
    權行為規定之餘地，是原告依民法第184條、第195條規定為
    本件請求，已有未合。又原告主張被告盧敏玉過失不法侵害
    原告名譽權部分，縱屬實在，亦僅得依國家賠償法規定向賠
    償義務機關請求賠償，而無依民法第186條規定向被告盧敏
    玉請求損害賠償之餘地。故其依民法第184條、第195條規定
    對被告盧敏玉提起本件訴訟，並無理由等語，判決原告敗訴
    ，而本件原告就盧敏玉上列過失侵害原告名譽權部分，係依
    國家賠償法第2條規定向賠償義務機關之被告請求賠償，二
    者之被告及為訴訟標的之法律關係均有別，故非前案既判力
    所及；另依上列前案確定判決所示，原告起訴主張被告盧敏
    玉上列故意侵害原告名譽權部分，因縱屬實在，亦僅得依國
    家賠償法規定向賠償義務機關請求賠償，而無依民法第186
    條規定向被告盧敏玉請求損害賠償之餘地及原告未盡舉證之
    責任，而判決原告敗訴確定，而本件原告就盧敏玉上列故意
    侵害原告名譽權部分，係依國家賠償法第2條規定向賠償義
    務機關之被告請求賠償，二者之被告及為訴訟標的之法律關
    係均有別，故亦非前案既判力所及。是被告辯稱：本件原告
    就盧敏玉上列故意侵害原告名譽權部分應受前案即本院99年
    度訴字第2474號確定判決效力所及等語，即乏依據，尚無足
    採。
  (三)按「本法所稱公務員者，謂依法令從事於公務之人員。公務
    員於執行職務行使公權力時，因故意或過失不法侵害人民自
    由或權利者，國家應負損害賠償責任。公務員怠於執行職務
    ，致人民自由或權利遭受損害者亦同。前項情形，公務員有
    故意或重大過失時，賠償義務機關對之有求償權。」，國家
    賠償法第2條定有明文。次按民事訴訟如係由原告主張權利
    者，應先由原告負舉證之責，若原告先不能舉證，以證實自
    己主張之事實為真實，則被告就其抗辯事實即令不能舉證，
    或其所舉證據尚有疵累，亦應駁回原告之請求。又請求履行
    債務之訴，除被告自認原告所主張債權發生原因之事實外，
    應先由原告就其主張此項事實，負舉證之責任，必須證明其
    為真實後，被告於其抗辯事實，始應負證明之責任，此為舉
    證責任分擔之原則（最高法院17年上字第917號、43年臺上
    字第377號判例意旨參照）。又損害賠償之債，以有損害之
    發生及有責任原因之事實，並二者之間有相當因果關係為其
    成立要件（最高法院30年上字第18號判例意旨參照）。本件
    原告主張「被告學校曹念儒及盧敏玉老師於97年10月27-3 0
    日期間係有故意、過失不法侵害原告名譽之行為」之事實，
    既為被告等所否認。準此，原告自應就此積極有利之事實負
    舉證責任。
  (四)原告就讀被告學校新北市立三和國民中學音樂班，97學年度
    之學科導師為曹念儒，術科導師為盧敏玉等情，已如前述。
    原告於前案即本院99年度訴字第2474號侵權行為損害賠償事
    件及本件訴訟既均陳稱：97年10月27日上列聽寫考試當天，
    為該校全校音樂班三個年級共九十位學生齊聚一堂，現場有
    四位聽寫老師及三位三年級之術科老師，共有七位老師在考
    場，利用一堂課的時間考試，考完後收回考卷，下一堂課發
    下由學生隨機批改他人考卷等語，顯然上列聽寫考試及批改
    考卷之方式，係該校各年級音樂班統一採行之方式。而原告
    並未舉證證明上開方式為被告學校之老師盧敏玉所決定，及
    證明係盧敏玉基於侵害原告名譽之故意而採行該方式批改考
    卷，或係盧敏玉基於侵害原告名譽之故意，於考卷未批改完
    成即讓學生離開現場，自不能認此屬盧敏玉故意侵害原告名
    譽權之行為。再者，被告學校以上列方式進行聽寫考試及考
    卷之批改，與原告名譽之受損間，亦無任何相當因果關係。
  (五)原告於97年10月27日參加被告學校所舉辦音樂視唱聽寫考試
    ，原告於自己的考卷上載明總分「64.5」。有同學向曹念儒
    反應，曹念儒請盧敏玉查證，盧敏玉查閱考卷後發現總分應
    僅有59分，盧敏玉將上情回報曹念儒，曹念儒於97年10月30
    日下午在音樂班辦公室查問原告為何自己批改考卷？為何總
    分有出入（見本院卷第16頁之考卷）等情，既為兩造所不爭
    執，應信為真。足見原告於自己的考卷上載明總分「64.5」
    已違背上列被告學校所採行之「由學生隨機批改他人考卷」
    之方式。且經同學向曹念儒反應，曹念儒請盧敏玉查證，盧
    敏玉查閱考卷後發現總分應僅有59分，盧敏玉將上情回報曹
    念儒，曹念儒於97年10月30日下午在音樂班辦公室查問原告
    為何自己批改考卷？為何總分有出入。按教師依教師法第17
    條第4款規定，本有輔導或管教學生之義務，是無論係擔任
    術科導師之盧敏玉或學科導師之曹念儒經同學之反映而調查
    此事件（含上列曹念儒老師於97年10月30日下午在音樂班辦
    公室查問原告為何自己批改考卷？為何總分有出入？及盧敏
    玉老師調出原告考卷重新批改等行為在內），均係本於老師
    之法定職責所為，均無「不法」可言。又依原告提出盧敏玉
    老師於97年11月3日原告聯絡簿學習園地欄之回文（見本院
    卷第18頁）所示，可知盧敏玉查閱考卷後發現總分應僅有59
    分，盧敏玉將上情回報曹念儒，故曹念儒於97年10月30日下
    午在音樂班辦公室查問原告時，曹念儒老師係認為調查結果
    就是原告自己批改考卷，且所載成績總分與事實有出入（實
    際應為59分，原告確載明為64.5），致曹念儒以較嚴厲之言
    詞責問原告。盧敏玉老師已向原告致歉，並請二、三年級導
    師在班上為原告說明。至上列回文所示，原告因曹念儒老師
    責問原告之痛心話語，令原告萬分難過一節，因原告就其主
    張曹念儒在音樂班辦公室公然辱罵原告，並且說原告段考作
    弊屬實，曹念儒劈頭就大罵，還拿考卷丟原告的臉，立即又
    說：「妳不要強辯！只要承認作弊…妳還不承認，還想狡辯
    ！做賤自己…。」，整個音樂班三個年級都謠傳原告竄改成
    績，段考作弊等語，未能提出其他積極之證據證明之，尚無
    足採，復未據原告陳明曹念儒老師於逾越上列法定職責之外
    ，有何侵害原告名譽之行為，且原告亦陳明當時盧敏玉老師
    單純在場，並未責問原告等語如上及97年11月2日下午，原
    告母親有至學校與學科導師曹念儒老師，及批改考卷之王姓
    同學當面釐清，後來被告學校並未將原告記過等情，已如前
    述。復依原告提出之上列證據尚難證明曹念儒、盧敏玉有何
    故意不法侵害原告名譽之侵權行為，故難認曹念儒、盧敏玉
    有何故意不法侵害原告名譽之侵權行為。更退一步言之，本
    件縱認原告係因曹念儒老師當時在音樂班（老師）辦公室查
    問原告為何自己批改考卷？為何總分有出入？等語，而覺得
    當下在曹念儒及其他老師面前名譽受損屬實，惟查，曹念儒
    老師查問原告時以較嚴厲之言詞責問原告及要求原告認錯，
    不要辯解等態度、方法或有改進之處，然在曹念儒老師認為
    調查結果就是原告自己批改考卷，且所載成績總分與事實有
    出入（實際應為59分，原告確載明為64.5）之情況下，亦屬
    人情之常，且因曹念儒老師本於老師之法定職責所為查問原
    告為何自己批改考卷？為何總分有出入？等語，尚無「不法
    」。況嗣於97年11月2日下午，原告母親有至學校與學科導
    師曹念儒老師，及批改考卷之王姓同學當面釐清，後來被告
    學校並未將原告記過，況依上列回文所示，盧敏玉老師已向
    原告致歉，並請二、三年級導師在班上為原告說明，是原告
    之名譽縱因曹念儒老師之上列查問過程而受損，是否已因嗣
    後釐清，被告學校並未將原告記過，盧敏玉老師已向原告致
    歉，並請二、三年級導師在班上為原告說明等情而回復？均
    仍待商榷，而原告就此部分之事實，亦未陳明並證明之。
  (六)原告主張同學沒有親眼目睹，只憑『聽說』，在家庭聯絡簿
    中指名道姓誣賴、指控原告考試作弊，甚至把原告的書包拉
    鍊打開丟撒在地上，書本散落一地，並且將其踩髒，向學校
    反應卻查不出結果而不了了之。同學們更加毫無忌憚的為所
    欲為，只要我不承認！查不出結果，就會不了了之，於是趁
    原告去上音樂個別課不在座位時，從書包裡偷取作業本，並
    加以藏匿，讓原告無法如期繳交，因而會被記警告，而且是
    連續處罰，如此居心叵測，只為了陷害原告，學校、老師處
    理、管教不當，真是令人痛心疾首，這是什麼樣的教育？原
    告長期處於集體霸凌，幾近崩潰而轉學，不實流言更謠傳至
    新學校等語，姑不論此部分事實未據原告舉證以實其說，而
    不可採信。縱認屬實，原告亦未陳明被告學校同學上列所為
    及不實流言謠傳至新學校等情與曹念儒、盧敏玉老師有何具
    體之關聯並致原告名譽受損，亦難認被告學校因此須依國家
    賠償法第2條第2項負損害賠償責任。
  (七)基上，本件原告於100年7月22日起訴，並未逾2年之請求權
    時效。本件原告就盧敏玉上列故意或過失侵害原告名譽權部
    分均非前案即本院99年度訴字第2474號確定判決效力所及。
    被告學校以上列方式進行聽寫考試及考卷之批改，與原告名
    譽之受損間，亦無任何相當因果關係。原告於自己的考卷上
    載明總分「64.5」已違背上列被告學校所採行之「由學生隨
    機批改他人考卷」之方式。且經同學向曹念儒反應，曹念儒
    請盧敏玉查證，盧敏玉查閱考卷後發現總分應僅有59分，盧
    敏玉將上情回報曹念儒，曹念儒於97年10月30日下午在音樂
    班辦公室查問原告為何自己批改考卷？為何總分有出入？等
    語，均係本於老師之法定職責所為，均無「不法」可言。曹
    念儒、盧敏玉並無故意不法侵害原告名譽之侵權行為，更退
    一步言之，本件縱認曹念儒有侵害原告名譽之過失，亦因不
    具違法性，尚與國家賠償法第2條第2項「不法」之要件不符
    。原告就其主張「被告學校曹念儒及盧敏玉老師於97年10月
    27-30日期間係有故意、過失不法侵害原告名譽之行為」之
    事實，尚未能舉證以實其說，自不足採。
六、從而，原告依國家賠償法第2條規定，請求被告給付如訴之
    聲明所示，為無理由，應予駁回。
七、本件事證已臻明確，兩造其餘攻擊、防禦方法及舉證，經本
    院審酌後，認對於判決結果均無影響，爰不一一論述，併此
    指明。
八、據上論結，本件原告之訴為無理由。依民事訴訟法第78條判
    決如主文。
中    華    民    國   100    年    11    月    30    日
                  民事第二庭    法  官  楊千儀
以上正本係照原本作成。
如對本判決上訴，須於判決送達後20日內向本院提出上訴狀（需
按他造人數附繕本，勿逕送上級法院）。如委任律師提起上訴者
，應一併繳納上訴審裁判費。
中    華    民    國   100    年    12    月    2    日
                                書記官  劉鴻傑